【裁判字號】    97,簡上,20
【裁判日期】    970430
【裁判案由】    傷害
【裁判全文】
臺灣臺南地方法院刑事判決              97年度簡上字第20號
上  訴  人  臺灣臺南地方法院檢察署檢察官
上  訴  人
即  被  告  甲○○
上列上訴人等因被告傷害案件，不服本院中華民國96年12月4日
96年度簡字第3492號第一審判決（聲請簡易判決處刑案號：臺灣
臺南地方法院檢察署96年度偵字第4392號），提起上訴，經本院
管轄之合議庭改依通常程序審理，並自為第一審判決如下：
    主  文
原判決撤銷。
甲○○無罪。
    理  由
一、聲請簡易判決處刑意旨略以：上訴人即被告甲○○於民國96
    年1月13日下午2時40分許，在臺南縣永康市○○○路與鹽行
    路口，因細故與告訴人即被害人余邵寶貴發生爭執，詎被告
    竟基於傷害他人身體之犯意，以雙手拉扯余邵寶貴之頭髮並
    左右搖晃，造成余邵寶貴受有頭痛、頸部痛之傷害，因認被
    告涉犯刑法第277條第1項之普通傷害罪嫌云云。
二、按犯罪事實應依證據認定之，無證據不得認定其犯罪事實；
    又不能證明被告犯罪者，應諭知無罪之判決，刑事訴訟法第
    154條第2項、第301條第1項定有明文。且事實之認定，應憑
    證據，如未能發現相當證據，或證據不足以證明，自不能以
    推測或擬制之方法，以為裁判基礎；又在訴訟上用以證明事
    實之證據，須於通常一般之人均不致於有所懷疑，而得確信
    其為真實之程度者，始得據以為有罪之認定，倘其證明尚未
    達到此一程度，而有合理之懷疑性存在，致使無從為有罪之
    確信時，即應為無罪之判決（最高法院40年臺上字第86號、
    76年臺上字第4986號判例意旨參照）。而告訴人之告訴，係
    以使被告受刑事訴追為目的，是其陳述是否與事實相符，仍
    應調查其他證據以資審認（最高法院52年臺上字第1300號判
    例意旨參照）。再按刑法第277條第1項之傷害罪，以有傷害
    人之意思並發生傷害之結果者始能成立，若加害者以傷害之
    意思而加暴行，尚未發生傷害之結果，除法律對於此項暴行
    另有處罰之規定者外，自不成立何種罪名（最高法院23年上
    字第763號判例意旨參照）。
三、證據能力部分：按被告以外之人於審判外之言詞或書面陳述
    ，除法律有規定者外，不得作為證據；又被告以外之人於審
    判外之陳述，雖不符刑事訴訟法第159條之1至第159條之4之
    規定，而經當事人於審判程序同意作為證據，法院審酌該言
    詞陳述或書面陳述作成時之情況，認為適當者，亦得為證據
    ，至當事人、代理人或辯護人於法院調查證據時，知有第15
    9條第1項不得為證據之情形，而未於言詞辯論終結前聲明異
    議者，亦視為有前項之同意，刑事訴訟法第159條第1項、第
    159條之5分別定有明文。本件檢察官及被告於本院97年3月3
    日準備程序及同年4 月28日審理時，就起訴書所引用各項證
    據之證據能力，均未表示反對之意見，依法視為已同意作為
    證據，本院審酌該等證據作成時之情況，認為適當，均得為
    證據，合先敘明。
四、本件檢察官聲請簡易判決處刑意旨認被告甲○○涉有傷害犯
    嫌，無非以被告甲○○自白曾拉扯告訴人余邵寶貴之頭髮、
    告訴人於警詢及偵訊中之指述，及告訴人所提出之行政院衛
    生署臺南醫院（下稱臺南醫院）診斷證明書等證據，為其主
    要論據。訊據被告堅決否認有何傷害告訴人身體之犯行，辯
    稱：當時係因告訴人一直罵伊，並出手拉扯伊所穿著之衣服
    ，伊因行動不便為避免摔倒，始伸手拉告訴人，伊並沒有動
    手打告訴人，告訴人亦未曾因此受傷等語。經查：
（一）被告自警詢、偵查乃至本院行準備程序時，對其曾於上揭
      時、地與告訴人發生爭執，並出手拉扯告訴人頭髮等情，
      均坦承不諱；迄至本院審理中，始改口稱不知道其有無拉
      扯告訴人之頭髮、沒有印象其有無碰到告訴人頭髮云云。
      然被告於本院準備程序中，就本院依其先前陳述，將被告
      曾拉扯告訴人頭髮乙節列為不爭執事項之判斷，並未提出
      反對意見，於本院審理中亦未曾表示其先前所為陳述有何
      出於意志不自由之情況；且被告為前揭自白時，除曾坦承
      有出手拉扯告訴人之頭髮外，對於是否因此造成告訴人受
      有傷害等不利事項，則始終堅詞否認，綜觀其陳述情形，
      應認被告並無受脅迫、利誘或引導而為部分自白之可能，
      其前揭自白確係出於自由意志所為。又參以被告於本院審
      理時，就其是否拉扯告訴人頭髮乙項，亦非極力否認，而
      係以不知道、沒有印象等語含混帶過，衡情應屬被告不願
      再於本院審理中為對己不利之陳述，亦無法否認其先前自
      白之真實性下，所為之避重就輕之詞。是兩相比較，被告
      先前就其曾拉扯告訴人頭髮之自白，既如前述具有任意性
      ，復無其他不可採之原因，依法應得作為證據；此外，並
      有告訴人指述被告曾拉扯告訴人頭髮之證言可資佐證，堪
      信其前揭自白應為真實，被告有於上揭時、地拉扯告訴人
      頭髮之行為，應堪認定。至告訴人指述被告除曾拉扯伊頭
      髮外，並曾左右搖晃等情，則為被告堅決否認，本件復查
      無其他積極證據足資佐證被告確曾有拉住告訴人頭髮後左
      右搖晃之行為，自難認定被告尚有除拉扯告訴人頭髮以外
      之其他行為。是本件所應進而審究者，厥為；告訴人是否
      因被告上開拉扯頭髮之行為受有傷害？被告上開行為係基
      於傷害之犯意或為防止自己跌倒？
（二）本件檢察官聲請簡易判決處刑意旨認告訴人因被告之行為
      受有頭痛、頸部痛之傷害，固係以告訴人提出臺南醫院診
      斷證明書記載其有頭痛、頸部痛之症狀為證，然查：告訴
      人遭被告拉扯頭髮之時間為96年1月13日下午2時40分許，
      而在頭髮、頭皮猝然遭強力拉扯之情形下，如造成傷害，
      必因外力瞬間施加之結果，迅速產生外顯之傷勢，而無經
      歷相當時間始產生傷害結果之可能；若告訴人確因此受有
      傷害，理應於當日下午儘速前往就診，至遲亦應於隔日即
      行就醫，始符常情。參以告訴人當時既因與被告爭執而生
      衝突，雙方均無諒解對方之意，如欲就其傷勢取得診斷之
      證明以利追訴被告之犯行，更應立即前往醫院診治，殊無
      因隱忍、原諒或觀望而延緩就醫之理。反觀告訴人提出之
      診斷證明書之記載，告訴人係於同年月15日始前往臺南醫
      院門診，距本件案發時點，已歷1 日有餘，而依被告所實
      施之拉扯頭髮之傷害行為，應不致在遭拉扯頭髮後近2 日
      之時間，始出現可疑為因拉扯頭髮所造成之傷勢，業如前
      述，是上開診斷證明書上所載之傷勢，是否確因被告拉扯
      頭髮之行為所致，已甚可疑。況告訴人當時就診之病徵，
      係「頭痛、頸部痛」，而疼痛屬於個人主觀之感受，負責
      診治之醫師實無從認知病患所認知之疼痛是否已達醫學上
      具有意義之程度；且造成疼痛之因素實屬多端，可能係心
      理性或病理性，在臨床診療上不易發現造成疼痛之原因，
      亦無法排除病患偽裝、自稱疼痛之可能，而告訴人所提出
      之上開診斷證明書上，復未載明其他具體症狀或病名、病
      因，則上開診斷證明書，雖係醫師於診斷後所開立，然衡
      情應係醫師於聽取告訴人主訴之病情後，依其敘述為記載
      ，實與告訴人於警詢、偵查或本院審理時之指述無異，自
      不足僅以此等依告訴人敘述之主觀感受做成之證據，作為
      認定告訴人之指述為真實之依據。再衡以告訴人所述遭被
      告侵害之內容，並未提及其頸部等部位遭受有何直接之攻
      擊，且被告拉扯頭髮之行為，係瞬間對頭髮及頭皮施加撕
      拉之力量，可能造成的傷害應係撕裂傷等外傷，而非頭痛
      、頸部痛等與神經知覺有關之傷害，益見告訴人縱確有頭
      痛、頸部痛之病狀，亦難認定係因被告單純拉扯頭髮之行
      為所致。
（三）另查告訴人除指述被告有前述傷害犯行外，並曾空泛指摘
      被告有替地下錢莊討債、強押債務人及收取高利貸等重利
      行為，並指出有證人為證，惟告訴人除均未能具體說明與
      被告重利犯行事實有關之人、事、時、地、物，且於接受
      詢問時有回答混亂、語句錯亂等情形（96年度核交字第10
      36號卷第77、78頁）外，其所舉證人復均證稱不知有其所
      述之事，而經臺灣臺南地方法院檢察署檢察官以96年度偵
      字第4392號不起訴處分確定在案，則告訴人之指述是否多
      屬憑空捏造或記憶錯亂所致，已非無疑。而被告於本件案
      發當時，曾遭拉扯衣物，導致衣服左領口有扯破現象、眼
      鏡鏡框破裂、鏡片掉落等情，業據被告提出其所有之藍色
      衣服1件及眼鏡1付為證，並經本院做成勘驗筆錄附卷可稽
      （本院97年3月3日筆錄），告訴人於警詢中亦自承曾有用
      手抓被告胸前衣領往下拉之舉動，堪認被告辯稱案發當時
      曾遭告訴人拉扯衣物乙節，尚非全然無據。是告訴人與被
      告既曾發生言語與肢體上之衝突，且告訴人除前述被告涉
      犯重利罪之指述外，復曾多次以空泛之指述指稱被告另涉
      有其他犯行（原審卷第22頁），益徵告訴人與被告間齟齬
      已深，告訴人之陳述難免有誇大、渲染、偏頗、甚或設詞
      構陷之可能性存在，尚難遽爾採信。
（四）綜上，本件就被告行為是否造成告訴人受傷之結果乙情，
      除告訴人之指述外，欠缺其他足為佐證之證據；而告訴人
      之指述又因告訴人與被告間有其他糾紛，而不無偏頗、誣
      陷之可能，自不得單憑告訴人之供述，遽為被告犯罪之證
      據，其證明自難謂已達一般人可確信其為真實，亦即已超
      越合理懷疑之程度，而屬未能證明。是被告固曾實施拉扯
      告訴人頭髮之傷害告訴人之行為，但既無從證明造成傷害
      告訴人身體之結果，揆諸前揭最高法院判例意旨，被告所
      為核與刑法所規定傷害罪之構成要件，尚屬有間，自無從
      認定被告有檢察官所指之傷害犯行。另被告之行為既無構
      成檢察官所稱傷害罪嫌之可能，則無論被告之行為主觀上
      係出於傷害故意或避免跌倒，均不影響本院就本件被告行
      為之判斷，爰不再予審究，附此敘明。
五、從而，本件依檢察官所舉及卷內所有直接、間接之證據，均
    尚不足以證明被告確有檢察官所指述之傷害行為。此外，本
    院復查無其他積極證據足以證明被告有何檢察官所指之傷害
    犯行，揆諸前揭說明，被告之犯罪自屬不能證明，依法自應
    為無罪之諭知。原審疏未詳究前情，遽為科刑之判決，自非
    允洽，被告上訴執其無犯罪行為，指摘原審判決不當，為有
    理由，而檢察官上訴意旨認原判決量刑過輕，雖無理由，但
    原判決既有上述不當之處，自仍應由本院將原判決撤銷改判
    ，諭知被告無罪之判決。
六、另因簡易判決所處之刑，以宣告緩刑、得易科罰金之有期徒
    刑及拘役或罰金為限，刑事訴訟法第449條第3項定有明文；
    而按對於簡易判決之上訴，準用刑事訴訟法第3編第1章及第
    2 章之規定，管轄第二審之地方法院合議庭受理簡易判決上
    訴案件，應依通常程序審理，其認案件有刑事訴訟法第452
    條之情形者，應撤銷原判決，逕依通常程序為第一審判決，
    亦有法院辦理刑事訴訟簡易程序案件應行注意事項第14項之
    規定可資參照。本件既經本院認應為無罪判決之諭知，顯不
    合刑事訴訟法第449 條所定得以簡易判決處刑之案件，自不
    得適用簡易訴訟程序為判決，依同法第452 條之規定，本應
    適用通常程序審判之，爰由本院管轄第二審之合議庭準用同
    法第369條第2項規定，逕依通常程序自為第一審判決，特予
    敘明。
據上論斷，應依刑事訴訟法第455條之1第1項、第3項、第364條
、第369條第1項前段、第452條、第301條第1項，判決如主文。
本案經檢察官乙○○到庭執行職務。
中    華    民    國    97    年    4     月    30    日
                      刑事第三庭  審判長法  官  鄧希賢
                                        法  官  包梅真
                                        法  官  張銘晃
以上正本證明與原本無異。
如不服本判決，應於收受本判決後10日內，向本院提出上訴書狀
，並應敘述具體理由。如未敘述上訴理由者，應於上訴期間屆滿
後20日內向本院補提理由書狀（均須按他造當事人之人數附繕本
）「切勿逕送上級法院」。
                                        書記官  張宜柔
中    華    民    國    97    年    4     月    30    日


司法院資訊處製作；財團法人民間司法改革基金會備份。
